【裁判字號】    85,台上,2959
【裁判日期】    851219
【裁判案由】    共有物事件
【裁判全文】
最高法院民事判決                              八十五年度台上字第二九五九號
    上  訴  人   甲○○
                 邱勝男
                 邱倉恩
                 邱松園
                 邱松竹
                 邱滄集
                 丙○○
                 邱創健
                 邱創農
                 邱創
                 邱倉木
                 邱創敏
                 邱松江
                 邱松永
                 邱林婉淑
    被 上訴 人   乙○○
右當事人間分割共有物事件，上訴人對於中華民國八十五年三月四日台灣高等法院臺
中分院第二審判決（八十三年度上字第七五九號），提起上訴，本院判決如左：
    主  文
原判決廢棄，發回台灣高等法院臺中分院。
    理  由
本件為分割共有物之訴訟，其訴訟標的對於共同訴訟之各人必須合一確定，故原審判
決後，雖僅甲○○提起上訴，惟其上訴之效力依民事訴訟法第五十六條第一項第一款
規定應及於未提起上訴人之同造共同訴訟人邱勝男、邱倉恩、邱松園、邱松竹、邱滄
集、丙○○、邱創健、邱創農、邱創、邱倉木、邱創敏、邱松江、邱松永、邱林婉
淑等十四人，爰併列該十四人為上訴人，合先明。
本件被上訴人主張：坐落彰化縣田尾鄉○○段第二二八號，建，面積○‧二六六二公
頃，及同段第二二九號，建，面積○‧一三○五公頃等二筆土地，為被上訴人與上訴
人所共有，其應有部分詳如原判決附表（一）及附表（二）（下稱附表（一）及附表
（二））所載。兩造就系爭土地未訂有不分割之特約，且依其使用之目的亦無不能分
割之情形，惟迄未能達成分割之協議，乃請求為裁判上將該二筆土地合併分割與各共
有人，分割後伊並願與邱滄集共有等情，爰求為命為如第一審判決所示方案為分割之
判決。
被上訴人則以：甲○○、邱勝男、邱倉恩贊成採如原判決附圖（二）（下稱附圖（二
））之方案所示之分割方法，邱松園、邱松竹、邱松江、邱松永、邱林婉淑則贊成採
如原判決附圖（一）（下稱附圖（一））之方案所示之分割方法為分割。又邱松竹、
邱松江、邱松永三人分割後仍願維持共有，邱創健、邱創農、邱創三人分割後亦願
維持共有，邱倉木、邱創敏二人分割後願維持共有等語，資為抗辯。
原審將第一審所為僅採附圖（一）所示分割方法所為分割判決廢棄，改判，除採附圖
（一）所示分割方法為分割外，並就各共有人間有不能按其應有部分受分配者，以價
金予以補償，如附表（四）之所示，無非以：查被上訴人所主張系爭二筆土地為兩造
所共有，其應有部分詳如附表（一）及附表（二）所載，系爭土地二筆未訂有不分割
之特約，且依其使用之目的亦無不能分割之情形，惟未能達成協議分割等情，業據提
出土地登記簿謄本為證，並為上訴人所不爭執，從而被上訴人訴請為裁判分割，即無
不合，應予准許。次查，系爭土地略呈東西走向之長方形，其南側為寬約四米之漢光
巷五一弄，並緊靠大排水溝，其西側為寬約三點八米之漢光巷，其東側為水利地，北
側為訴外人之田地，兩造在系爭土地上分別建有房屋，除系爭土地內之東側為上訴人
邱松竹、邱松園、邱松永、邱松江等所建之三層樓房外，其餘為邱勝男、乙○○、邱
滄集、邱倉恩、甲○○、邱創農、邱創、邱創健、邱倉木、邱創敏、丙○○等之磚
造平房散落其間，詳如附圖（三）之所示，已經第一審及原審法官先後會同彰化縣北
斗地政事務所至現場勘驗明確，並分別製有勘驗筆錄及附圖附卷可稽，經審酌系爭土
地地形，及兩造分別陳明願分別單獨所有或願與他共有人仍保持共有之意願，並顧及
公共利益、房屋坐落及土地整體充分利用等情，及兩造對於分割方案之主張有附圖（
一）（即北斗地政事務所八十三年九月五日土地複丈成果圖）及附圖（二）（即北斗
地政事務所八十四年六月十五日土地複丈成果圖）兩種，其中上訴人邱松園、邱松江
、邱松永、邱林婉淑均贊成採如附圖（一）之方案所示之分割方法，另上訴人甲○○
、邱勝男、邱倉恩則贊成採如附圖（二）之方案所示之分割方法，上訴人邱滄集及被
上訴人則表示附圖（一）或附圖（二）之方案為分割均可，其餘之上訴人則未表示贊
成採何分割方法，再審酌附圖（一）與附圖（二）方案兩者，就關於編號Ａ（分得之
共有人邱松永、邱松江、邱松竹）、編號Ｄ、Ｍ（分得者邱倉恩）、編號Ｅ１、Ｅ２
（分得者甲○○）、編號Ｇ（分得者邱滄集、乙○○）、編號Ｈ１、Ｈ２（分得者邱
創農、邱創、邱創健）、編號Ｉ１、Ｉ２（分得者邱創敏、邱倉木）、編號Ｊ１、
Ｊ２（分得者丙○○）、編號Ｆ（為共有之道路）部分，附圖（一）與附圖（二）之
位置、面積實無不同或變異甚微，僅附圖（一）關於邱勝男分得之位置編號Ｃ在中間
Ｆ道路旁，邱松園分得位置編號Ｋ位置靠近寬三‧八米之漢光巷道路旁，而附圖（二
）則就邱勝男分得編號Ｃ之位置在三‧八米之漢光巷道路旁，邱松園分得之編號Ｋ之
位置則位於中間Ｆ道路旁，該二人所分得之位置互換，及附圖（一）之邱林婉淑所分
得之編號Ｂ１、Ｂ２、Ｂ３位置及其形狀與邱林婉淑在附圖（二）所分得之編號Ｂ１
、Ｂ２、Ｂ３位置及其形狀均有不同。因邱勝男在系爭土地內之磚造平房位於附圖（
一）所示Ｆ道路旁之編號Ｃ之處，自以附圖（一）編號Ｃ之位置分與邱勝男較為妥適
，而邱林婉淑所分得附圖（一）編號Ｂ１、Ｂ２、Ｂ３之位置形狀均較附圖（二）編
號Ｂ１、Ｂ２、Ｂ３之位置、形狀為佳，邱林婉淑亦贊同以附圖（一）之分割方案為
分割，且上訴人邱松園亦表示願意價購邱林婉淑所分得之附圖（一）之編號Ｂ１、Ｂ
２、Ｂ３之土地，使得與其所分得之土地合併規劃，避免造成太多之畸零地，因認以
附圖（一）之分割方案較之附圖（二）之分割方案，所為之分割方法對共有人之全體
或個人利益均有利，因而採附圖（一）之方案為分割，同時參酌華聲企業發展鑑定顧
問有限公司就附圖（一）及附圖（二）方案所為之各共有人實際分得土地價值與應有
部分價值之增減差額，使各共有人間有不能按其應有部分受分配者，以金錢補償之，
其應互為補償之價金如附表（四）所示等語，為其判斷之基礎。
按分割共有物之訴，係就同一共有關係之共有物，予以分割，使共有人各就共有物之
一部分單獨取得所有權之形成訴訟。故數共有物，除依其性質及其共有人與應有部分
均相同，並經共有人全體同意者外，尚難認其得為合併分割。經查系爭第二二八號土
地與第二二九號土地如附表（一）、附表（二）所示均為兩造所共有，其共有人固屬
相同，惟各共有人就該二筆土地之應有部分，就第二二八號土地，邱松永為二十四分
之一，邱創農為七十二分之七，就第二二九號土地，邱松永為七十二分之六，邱創農
為十八分之一，並不完全相同，既為原審所認定之事實。復查上訴人丙○○於事實審
似未曾到庭，亦未曾提出書狀，表示同意將系爭兩筆土地為合併分割。乃原審遽將系
爭兩筆土地為合併分割，自有未合。上訴意旨，執以指摘原判決不當，求予廢棄，非
無理由。
據上論結，本件上訴為有理由。依民事訴訟法第四百七十七條第一項、第四百七十八
條第一項，判決如主文。
中      華      民      國    八十五    年     十二     月     十九     日
                              最高法院民事第五庭
                                  審判長法官  張  福  安
                                        法官  蘇  茂  秋
                                        法官  蘇  達  志
                                        法官  顏  南  全
                                        法官  葉  賽  鶯
      右正本證明與原本無異
                                              書  記  官
中      華      民      國    八十五    年     十二     月     三十     日
                                                                        Ｔ


司法院資訊處製作；財團法人民間司法改革基金會備份。
